臺灣臺北地方法院民事判決　　　　　　　　　　　　　九十三年度婚字第八三九號
　　原　　　告　乙○○
　　訴訟代理人　劉敏卿律師
　　被　　　告　丙○○
　　訴訟代理人　李勇三律師
當事人間請求離婚事件，本院於民國九十三年十一月十一日言詞辯論終結，判決如下
：
    主      文
確認原告與被告間之婚姻關係不存在。
訴訟費用由被告負擔。
    事實及理由
一、按婚姻無效、確認婚姻成立或不成立、撤銷婚姻、離婚或夫妻同居之訴，得合併
    提起，或於第一審或第二審言詞辯論終結前，為訴之變更、追加或提起反訴。民
    事訴訟法第五百七十二條第一項定有明文。本件原告起訴聲明請求判准兩造離婚
    ，嗣於民國（下同）九十三年十一月二日具狀聲明先位請求確認兩造間之婚姻關
    係不存在，備位請求判准兩造離婚，則其嗣後聲明及請求自屬訴之追加，為上開
    規定所許，自應就追加後之聲明及請求予以審究，合先敘明。
二、原告起訴主張兩造於七十三年一月二十三日結婚，婚後即發現兩造個性不合，無
    法共同生活，乃於七十三年十二月二十五日簽訂離婚協議書（下稱系爭離婚協議
    書），並經證人丁○○、甲○○簽名見證，依七十四年六月三日修正前之民法第
    一千零五十條規定，兩造離婚已經生效，原告並未同意撕毀系爭離婚協議書，惟
    因時隔已久，不知系爭離婚協議書原本放置何處，縱令兩造嗣後反悔，亦無法使
    已消滅之婚姻關係回復，退萬步言之，即使兩造婚姻關係仍存在，因兩造無法共
    同生活，原告獨居學校校舍，與被告不接觸，因被告需索無度，常干擾原告生活
    ，兩造始會再於八十年三月十一日簽署離婚協議書（下稱系爭第二份離婚協議書
    ），以換得平靜生活，詎被告近年多次對原告有粗暴行為，原告到大陸興辦學校
    ，被告竟懷疑原告包二奶，兩造互信、互諒、互愛基礎已蕩然無存，且兩造已分
    求依民法第一千零五十二條第二項規定判准兩造離婚等語。
三、被告則以伊自幼即認識原告，於六十五年間與原告發生不倫之戀，並於六十七年
    間產下一子，於伊母親代為扶養照顧，迨於七十三年一月二十三日伊與原告結婚
    ，旋於同年四月間赴美求學，同年十二月返台渡假省親，兩造因細故而發生爭執
    ，一時衝動簽署系爭離婚協議書，惟兩造簽名時，證人丁○○、甲○○尚未到場
    ，待證人到場後，伊正好離開，未當場親見證人簽名，證人未親眼見聞兩造有離
    婚之真意，嗣兩造均有悔意，同意將系爭離婚協議書撕毀作廢，足證兩造無離婚
    真意，離婚協議不生效力，又原告婚後亦同意伊與伊父母及子同住，相互照應，
    兩造雖未同住，惟假日均會相聚，並一直有夫妻親密關係，因原告應負擔子女生
    活費，亦須瞭解子女養育、管教問題，伊並非無故向原告索取生活費或干擾生活
    ，兩造雖於八十年三月間簽立系爭第二份離婚協議書，但迄未向戶政機關為離婚
    登記，依民法第一千零五十條規定，離婚尚不生效力，又兩造非但未辦理離婚登
    記，更於八十八年間辦妥結婚登記，足證兩造無離婚之意願，事隔多年，原告不
    得再據此謂兩造婚姻有破綻而請求離婚，況被告婚後全心全意付出，對所信任之
    婚姻制度執著無悔，實難謂兩造有難以維持婚姻之重大事由，尤其原告前往大陸
    創辦學校，長期定居大陸後，對伊態度丕變，並拒絕伊前往大陸相陪，令伊懷疑
    原告在大陸包二奶，是以兩造婚姻關係縱有問題，亦應全部歸責於原告，依民法
    第一千零五十二條第二項但書規定，原告亦不得訴請離婚等語，資為抗辯。
四、查兩造於七十三年一月二十三日結婚，平日未同住，曾於七十三年十二月二十五
    日簽訂系爭離婚協議書，並經丁○○、甲○○在系爭離婚協議書上簽名見證，迨
    於八十年三月十一日兩造又簽署系爭第二份離婚協議書，均未辦理離婚
    等事實，有兩造所不爭之
    本、被告個人基本資料電腦查詢結果等件附卷可稽，應堪信為真實。
五、本件原告主張兩造於七十三年十二月二十五日簽訂系爭離婚協議書，並經丁○○
    、甲○○（已改名為趙秉宏，業於九十一年二月十八日死亡）簽名見證，已生兩
    願離婚效力之事實，業據其提出系爭離婚協議書影本一件為證，並經證人丁○○
    到庭結證稱：「（請問你有無在離婚協議書上簽名作證人？提示原證二）有，我
    在七十三年十二月二十五日有簽名作離婚證人，當時在場還有甲○○、原告、被
    告，我有問原告確定要離婚我才簽名，被告也有在離婚協議書上簽名，我簽名時
    兩造已經先簽名了，只有甲○○沒有簽名，我到場後我跟甲○○一起簽名，兩造
    在簽離婚協議書之前就已經常常在光復南路的辦公室談離婚的事，印象中被告在
    簽離婚協議書時應該在場，兩造簽完離婚協議書後，我只知道原告有住在學校，
    被告沒有住在學校，原告是東南技術學院的創辦人，我當時在學校總務處服務。
    」等語無誤（見九十三年十月七日言詞辯論筆錄），參以被告所述：「（請問兩
    造在七十三年十二月二十五日有無簽原證二離婚協議書？提示）有，當初簽協議
    書時，證人甲○○及丁○○均有在場。」等情（見九十三年十月二十一日言詞辯
    論筆錄），應堪信原告之主張為真實。
六、被告雖辯稱兩造因細故發生爭執，一時衝動簽署系爭離婚協議書，證人丁○○、
    甲○○未親眼見聞兩造有離婚之真意，嗣兩造因後悔而同意將系爭離婚協議書撕
    毀作廢，兩造無離婚之真意云云，惟為原告所否認，且與證人丁○○之證詞及被
    告所述簽署系爭離婚協議書時，證人甲○○及丁○○均有在場等語不符（見九十
    三年十月二十一日言詞辯論筆錄），況系爭離婚協議書筆跡端整，不見倉促衝動
    之情，且兩造及證人丁○○、甲○○均有用印，倘兩造協議離婚係衝動行事，豈
    會隨身攜帶印章，又如何臨時找到兩願離婚之見證人並經渠等當場用印？此外，
    被告復無法舉證以實其說，顯見被告所辯兩造係一時衝動始簽署系爭離婚協議書
    ，證人丁○○、甲○○未親見親聞兩造有離婚之真意云云，顯係翻異前詞，亦與
    常情有悖，自不足採；縱令被告所辯兩造嗣已後悔而將系爭離婚協議書撕毀乙節
    屬實，然查兩造於七十三年十二月二十五日協議離婚時，既簽訂系爭離婚協議書
    ，並經證人丁○○、甲○○親見親聞，且在系爭離婚協議書上簽名見證，依當時
    民法第一千零五十條規定「兩願離婚，應以書面為之，並應有二人以上證人之簽
    名。」（七十四年六月三日始修正為「兩願離婚，應以書面為之，有二人以上證
    人之簽名並應向戶政機關為離婚之登記。」，且同法親屬編施行法第一條亦明定
    法律不溯既往原則），準此，兩造於七十三年十二月二十五日所為之協議離婚已
    合法有效，至兩造嗣後將系爭離婚協議書撕毀作廢，亦無礙合法離婚之事實，況
    依被告所述「（問：兩造於七十三年十二月二十五日簽署原證二的離婚協議書後
    多久撕毀離婚協議書？提示）簽完後不是當場就撕毀，而是原告將離婚協議書拿
    到我家後才撕毀，撕毀時證人已不在場，是原告拿離婚協議書去我家。」等語（
    見九十三年十一月十一日言詞辯論筆錄），可知兩造並非在簽署系爭離婚協議書
    之現場撕毀系爭離婚協議書，而係原告嗣後持往被告家中，兩造始將系爭離婚協
    議書撕毀，兩造之撕毀行為既係在完成兩願離婚法定要件以後，仍不能使已生效
    之兩願離婚回復，亦即兩造兩願離婚之效力亦不因此而受影響，縱使兩造認為撕
    毀系爭離婚協議書能使兩造婚姻關係回復，嗣又再簽署系爭第二份離婚協議書，
    復辦理結婚登記等情，均係誤認離婚之法律效力，尚不能以兩造之錯誤觀念即變
    更兩願離婚之效力。
七、按確認法律關係之訴，非原告有即受確認判決之法律上利益者，不得提起之；確
    認證書真偽或為法律關係基礎事實存否之訴，亦同。前項確認法律關係基礎事實
    存否之訴，以原告不能提起他訴訟者為限，民事訴訟法第二百四十七條定有明文
    。查兩造於七十三年一月二十三日結婚，並於七十三年十二月二十五日簽訂系爭
    離婚協議書，並經丁○○、甲○○簽名見證，依當時民法規定，無待向戶政機關
    為離婚之登記即已生兩願離婚之效力，已如前述，惟因兩造之
    婚姻關係現仍存續中，且被告亦否認兩造離婚已生效，而兩造婚姻關係是否仍存
    續，對於兩造權利義務均有所影響，亦即原告在私法上之地位因此有受侵害之危
    險，依上開規定，原告自有提起確認兩造婚姻關係不存在之訴以除去其私法上地
    位不安之狀態，亦即有即受確認判決之法律上利益。
八、從而，原告依民事訴訟法第二百四十七條第一項規定提起本件確認兩造婚姻關係
    不存在之訴，為有理由，應予准許。又本院既已准許原告先位之訴，自無庸再就
    原告備位之訴併予裁判，因本案事證已臻明確，兩造其餘主張陳述及所提之證據
　　，均毋庸再予審酌，附此敘明。
九、結論：本件原告之訴為有理由，並依民事訴訟法第七十八條，判決如主文。
中　　　華　　　民　　　國　　九十三　　年　　 十一 　　月　　 十八 　　日
                                          家事庭法  官  張競文
右正本係照原本作成。
如對本判決上訴，須於判決送達後二十日之不變期間內，向本院提出上訴狀。
中　　　華　　　民　　　國　　九十三　　年　　 十一 　　月　　 十八 　　日
                                                書記官  巫玉媛
